ACORDAO-COMPLETO-2437834

ACÓRDÃO 12476/2020 ATA 41/2020 - PRIMEIRA CÂMARA

VISTOS, relatados e discutidos estes autos que tratam de atos iniciais de aposentadoria emitidos no âmbito da Superintendência Regional do Dnit no Estado do Paraná - DNIT/MT em favor das Sras. Sirley Pavilaki, Suely Aparecida Serrano dos Santos e Vera de Morais Correa (XXX.658.579-XX) ,
ACORDAM os Ministros do Tribunal de Contas da União, reunidos em sessão da Primeira Câmara, diante das razões expostas pelo Relator, com fundamento no art. 71, inciso III, da Constituição Federal e nos arts. 1º, inciso V, 39, inciso II, e 45 da Lei 8.443/1992, em:
9.1. considerar ilegais os atos de aposentadoria das Sras. Sirley Pavilaki (XXX.123.059-XX) , Suely Aparecida Serrano dos Santos (XXX.167.389-XX) e Vera de Morais Correa (XXX.658.579-XX) , recusando seus registros;
9.2. determinar à Superintendência Regional do Dnit no Estado do Paraná - DNIT/MT que:
9.2.1. faça cessar, no prazo de 15 (quinze) dias, contado a partir da ciência desta deliberação, os pagamentos decorrentes dos atos impugnados, sob pena de responsabilidade solidária da autoridade administrativa omissa, consoante disposto nos arts. 71, inciso IX, da Constituição Federal e 262 do Regimento Interno desta Corte;
9.2.2. dê ciência desta deliberação às interessadas, alertando-as de que o efeito suspensivo proveniente da interposição de eventuais recursos, caso não providos, não as exime da devolução dos valores indevidamente percebidos após a notificação;
9.2.3. envie a esta Corte de Contas, no prazo de 30 (trinta) dias, por cópia, comprovante de que as interessadas tiveram ciência desta deliberação;
9.2.4. emita novos atos de aposentadoria em favor das interessadas, livres da irregularidade verificada nos presentes autos, submetendo-os a este Tribunal no prazo de 30 (trinta) dias, com base no art. 262, § 2º, do RITCU, informando a que se referem as rubricas judiciais no valor de R$ 2.185,00 constantes das fichas financeiras atuais das interessadas, encaminhando a decisão judicial que ampara o seu pagamento e a memória de cálculo da vantagem; 
9.2.5. no prazo de 30 (trinta) dias, mediante a instauração do processo administrativo competente, apure os valores recebidos indevidamente pelas interessadas a título de parcela referente à rubrica judicial da GDAR e promova, nos termos do art. 46 da Lei 8.112/1990, o ressarcimento ao erário, levando-se em consideração a reforma da decisão judicial que assegurou o pagamento da referida vantagem e a data da efetiva cessação do seu pagamento determinada nos presentes autos;
9.3. determinar à SEFIP que identifique e promova a audiência do gestor responsável pelo pagamento da vantagem considerada ilegal, a fim de que, no prazo de 15 dias, apresente suas razões de justificativa para a manutenção do pagamento da rubrica judicial relativa à GDAR, a despeito da reforma da decisão judicial que assegurava o pagamento da referida vantagem;
9.4. dar ciência da presente deliberação ao órgão jurisdicionado e às interessadas.

Atos de aposentadoria emitidos no âmbito da Superintendência Regional do Dnit no Estado do Paraná - Dnit/MT para fins de registro.

Primeira Câmara

Superintendência Regional do Dnit no Estado do Paraná - DNIT/MT.

3. Interessados/Responsáveis:
3.1. Interessados: Sirley Pavilaki (XXX.123.059-XX); Suely Aparecida Serrano dos Santos (XXX.167.389-XX); Vera de Morais Correa (XXX.658.579-XX).

13.1. Ministros presentes: Walton Alencar Rodrigues (Presidente), Benjamin Zymler (Relator), Bruno Dantas e Vital do Rêgo.
13.2. Ministros-Substitutos presentes: Augusto Sherman Cavalcanti e Weder de Oliveira.

BENJAMIN ZYMLER

Adoto como relatório o parecer da unidade técnica, cujos termos são os seguintes:
"INTRODUÇÃO
1.	Trata-se de atos de concessão de aposentadoria de Sirley Pavilaki (CPF XXX.123.059-XX) , Suely Aparecida Serrano dos Santos (CPF XXX.167.389-XX) e Vera de Morais Correa (CPF XXX.658.579-XX) , ex-servidores da SUPERINTENDÊNCIA REGIONAL DO DNIT NO ESTADO DO PARANÁ - DNIT/MT.
2.	Os atos foram submetidos, para fim de registro, à apreciação do Tribunal de Contas da União (TCU) , de acordo com o art. 71, inciso III, da Constituição Federal. O cadastramento e a disponibilização ao TCU ocorreram por intermédio do Sistema de Apreciação e Registro de Atos de Admissão e Concessões, na forma dos arts. 2º, caput e incisos I a VI, e 4º, caput, da Instrução Normativa - TCU 78/2018.
EXAME TÉCNICO
Procedimentos preliminares aplicados 
3.	Nas análises preliminares verificou-se que, no que diz respeito aos fundamentos legais para aposentadoria, ambas as ex-servidoras cumpriram todos os requisitos.
4.	Por outro lado, os atos de concessão constantes do presente processo apresentam rubrica judicial referente à Gratificação de Desempenho de Atividades Rodoviárias (GDAR) , extinta pelo art. 28, inciso III, da Lei 8.460/1992, todas no valor de R$ 270,99 (peça 2) .
5. 	Ademais, as fichas financeiras atuais das interessadas apresentam outra rubrica relativa a decisão judicial, no valor de R$ 2.185,00, sem identificação (peça 2) . 
6.	Dessa forma, fez-se necessária, preliminarmente, a realização de diligência ao jurisdicionado para que enviasse a esta Corte cópias das sentenças judiciais que autorizaram referidos pagamentos, a fim de que fossem verificados os termos em que foram deferidos (peça 7) .
6.1.	O jurisdicionado, em resposta, apresentou as informações contidas na peça 11.
Exame das informações prestadas pelo jurisdicionado em sede de diligência 
7.	Nos itens 2 a 17 da peça 11 (p. 3 e 4) , o jurisdicionado desenvolveu a contextualização do pagamento da rubrica referente à Gratificação de Desempenho de Atividades Rodoviárias (GDAR) 
7.1.	Conforme informação prestada no item 8 (peça 11, p. 3) , a parcela de provimento judicial referente à Gratificação de Desempenho de Atividades Rodoviárias (GDAR) está sendo paga, por força da decisão proferida nos autos do Mandado de Segurança Coletivo nº 0018381-85.2014.4.01.3400. impetrado pela Associação dos Servidores Federais em Transportes (ASDNER) .
7.2.	A informação prestada pelo jurisdicionado não está correta. Conforme entendimento prolatado no Voto Condutor do recente Acórdão 8778/2020-TCU-Primeira Câmara, de relatoria do Ministro Bruno Dantas, a manutenção do pagamento da parcela em questão estaria amparada pela decisão, de caráter liminar, que deu provimento ao Agravo de Instrumento 0019465-39.2014.4.01.0000, proferida no âmbito do Mandado de Segurança Coletivo 0018381-85.2014.4.01.3400.
7.3.	Ocorre que a decisão proferida no Agravo de Instrumento 0019465-39.2014.4.01.0000 não está mais em vigor desde setembro de 2014, quando houve o julgamento definitivo de mérito do Mandado de Segurança Coletivo 0018381-85.2014.4.01.3400, transcrito a seguir:
"Diante do exposto, ratificando o deferimento parcial do pedido liminar, CONCEDO PARCIALMENTE A SEGURANÇA para determinar à autoridade coatora que não proceda os descontos determinados pela Mensagem n° 554726, a título de reposição ao Erário, dos valores decorrentes de VPNIs recebidas pelos filiados da Impetrante.
7.4.	Conforme conclusão apresentada pelo supracitado Voto Condutor do Acórdão 8778/2020-TCU-Primeira Câmara, "A sentença definitiva, portanto, de forma diversa do que fora decidido no agravo de instrumento, não determinou o reestabelecimento da vantagem ou a manutenção dos valores que vinham sendo pagos. Concedeu, apenas, parcial provimento ao pleito da associação impetrante, para impedir o desconto dos valores já recebidos pelos servidores".
8.	Sendo assim, está irregular o pagamento da rubrica judicial decorrente da GDAR, podendo ser determinada a sua suspensão, e, portanto, ilegais os atos em comento. 
9.	Quanto ao pagamento da outra rubrica de provimento judicial, no valor de R$ 2.185,00, constante apenas dos proventos atuais de todas as interessadas arroladas nos autos, o jurisdicionado apenas esclareceu tratar-se de parcela alusiva à GDAPEC, não fazendo constar nos autos a decisão judicial que o ampara (peça 11, p. 4. item 18) . 
10. 	Esclareça-se que a análise deste processo levou em conta os dispositivos da Resolução TCU 315/2020.
11.	Por fim, registre-se que os atos deste processo completarão 5 (cinco) anos no TCU em 27/11/2020 e 01/12/2020.
CONCLUSÃO
12.	Em razão do exposto e tendo em vista as análises realizadas nos atos de concessão de aposentadoria de Sirley Pavilaki (CPF XXX.123.059-XX) , Suely Aparecida Serrano dos Santos (CPF XXX.167.389-XX) e Vera de Morais Correa (CPF XXX.658.579-XX) , esta Unidade Técnica considera que os atos devem ser considerados ilegais, com negativa de registro, devido ao pagamento irregular de rubrica com base em decisão judicial de caráter liminar que perdeu seus efeitos por decisão definitiva ulterior.
13.	Deve ser determinado ao jurisdicionado que emita novos atos livres da irregularidade apontada nos autos, esclarecendo a que se referem as rubricas de provimento judicial no valor de R$ 2.185,00 constantes das fichas financeiras atuais das interessadas, encaminhando a respectiva ação judicial e a memória de cálculo da vantagem.
PROPOSTA DE ENCAMINHAMENTO
14.	Ante o exposto, propõe-se, com base nos arts. 71, inciso III, da Constituição Federal, 1º, inciso V, e 39, inciso II, da Lei 8.443/1992 e 260, § 1º, do Regimento Interno do Tribunal de Contas da União (TCU) :
	a) considerar ilegais e recusar registro aos atos iniciais de concessão de aposentadoria a Sirley Pavilaki (CPF XXX.123.059-XX) , Suely Aparecida Serrano dos Santos (CPF XXX.167.389-XX) e Vera de Morais Correa (CPF XXX.658.579-XX) , devido ao pagamento irregular de rubrica referente à Gratificação de Desempenho de Atividades Rodoviárias (GDAR) com base em decisão de caráter liminar que perdeu seus efeitos por decisão definitiva ulterior;
	b) dispensar a devolução dos valores indevidamente recebidos até a data da ciência pela Unidade Jurisdicionada do acórdão que vier a ser proferido, com base no Enunciado 106 da Súmula da Jurisprudência do TCU;
	c) determinar à Unidade Jurisdicionada, com base no art. 45 da Lei 8.443/1992 e no inciso I do art. 4º da Resolução TCU 315/2020, que:
	c.1) cesse os pagamentos decorrentes dos atos impugnados, comunicando ao TCU, no prazo de 15 (quinze) dias, as providências adotadas;
	c.2) emita novos atos de aposentadoria, livres da irregularidade apontada nos autos, submetendo-os ao TCU no prazo de 30 (trinta) dias, informando a que se referem as rubricas de provimento judicial no valor de R$ 2.185,00 constantes das fichas financeiras atuais das interessadas, encaminhando a decisão judicial que ampara o seu pagamento e a memória de cálculo da vantagem; e
	c.3) informe ao interessadas o teor do acórdão que vier a ser prolatado, encaminhando ao TCU, no prazo de 30 (trinta) dias, comprovante da data de ciência pelos interessados, alertando-os de que, no caso de não provimento de recurso eventualmente interposto, deverão ser repostos os valores recebidos após a ciência do acórdão."
2.	O Ministério Público junto a esta Corte de Contas manifestou-se de acordo com a proposta formulada pela unidade técnica.
	É o Relatório.

não há

Procurador Marinus Eduardo De Vries Marsico.

APOSENTADORIA. PAGAMENTO DE RUBRICA judicial REFERENTE À GRATIFICAÇÃO DE DESEMPENHO DE ATIVIDADES RODOVIÁRIAS - GDAR. cessação dOS EFEITOS DA DECISÃO JUDICIAL QUE ASSEGURAVA O PAGAMENTO DA VANTAGEM. OMISSÃO DA ADMINISTRAÇÃO NO TOCANTE À EXCLUSÃO DA VANTAGEM. ILEGALIDADE DOS ATOS. DETERMINAÇÕES.

APOSENTADORIA (APOS)

Secretaria de Fiscalização de Pessoal (SEFIP).

Em julgamento, atos iniciais de aposentadoria emitidos no âmbito da Superintendência Regional do Dnit no Estado do Paraná - DNIT/MT em favor das Sras. Sirley Pavilaki, Suely Aparecida Serrano dos Santos e Vera de Morais Corrêa.
2.	Instruindo o feito, a Secretaria de Fiscalização de Pessoal - Sefip exarou parecer pela negativa de registro do ato, " (...) devido ao pagamento irregular de rubrica com base em decisão judicial de caráter liminar que perdeu seus efeitos por decisão definitiva ulterior".
3.	Adicionalmente, propõe a expedição de determinação ao gestor de pessoal para que " (...) emita novos atos livres da irregularidade apontada nos autos, esclarecendo a que se referem as rubricas de provimento judicial no valor de R$ 2.185,00 constantes das fichas financeiras atuais das interessadas, encaminhando a respectiva ação judicial e a memória de cálculo da vantagem".
4.	O Ministério Público junto a esta Corte de Contas manifestou-se de acordo com a proposta da unidade técnica.
5.	Acompanho as conclusões dos pareceres técnicos, por seus próprios fundamentos.
6.	A Primeira Câmara deste Tribunal já se manifestou sobre o pagamento da parcela referente à gratificação de desempenho de atividades rodoviárias - GDAR com amparo em decisão judicial que não está mais em vigor, in verbis:
"4.	Sobre a percepção da parcela judicial referente à GDAR, esclareço que essa gratificação foi extinta nos termos do art. 28, inciso III, da Lei 8.460/1992. Seu pagamento sob a forma de rubrica judicial foi objeto de análise por este Tribunal no âmbito do TC-Processo 017.896/2012-6, conforme Acórdão 3707/2019-TCU-Segunda Câmara. Ali, restou apurado o seguinte contexto relacionado ao pagamento da parcela ora questionada:
"58. A Unidade Jurisdicionada, de seu lado, chamada a se pronunciar, informou que houve a absorção da parcela de VPNI em fevereiro de 2014. Assim, a partir de março de 2014 as rubricas '82334 VPNI ART. 29 Lei 11.094/2005' e 'VANTAGEM INDIV.ART 9 Lei 8460/1992' foram integralmente absorvidas e passaram a não mais constar da folha de pagamento dos interessados.
59. Ante a absorção das VPNI's na remuneração dos interessados, conforme Mensagem MPOG 554726, estes, representados pela Associação dos Servidores Federais em Transportes/ASDNER, impetraram Mandado de Segurança Coletivo 0018381-85.2014.4.01.3400, que teve o pedido liminar deferido parcialmente. Em 3/9/2014, a Juíza Federal, ratificou o deferimento parcial do pedido liminar, para conceder parcialmente a segurança, ocasião em que determinou à autoridade coatora que não procedesse os descontos determinados na Mensagem MPOG 554726, a título de reposição ao erário, dos valores decorrentes das VPNI's (peça 97) .
60. Demais disso, existe decisão adotada em sede de Agravo de Instrumento 0019465-39.2014.4.01.0000, na qual a Desembargadora Federal deu provimento ao agravo, determinando a suspensão do ato coator contido na Mensagem MPOG 554726, com o consequente restabelecimento da VPNI, de forma a manter os valores que vinham sendo pagos, até o exame individual da situação de cada servidor (peça 98) .
61. Dessa maneira, as quantias que vinham sendo pagas aos autores a título de VPNI foram reincorporadas aos proventos do ex-servidores a partir da folha de pagamento do mês de agosto de 2014 sob a rubrica '10289 DECISAO JUDICIAL N TRAN JU'.
 (...) 
63. Diante da irregularidade dos pagamentos, o TCU pode considerar ilegais os atos, mas não pode determinar que o Órgão se abstenha de realizar os pagamentos da rubrica 10289 (DECISÃO JUDICIAL N TRAN JUG AP) , dada a existência de provimento judicial que garante, atualmente, no âmbito do Mandado de Segurança Coletivo 0018381-85.2014.4.01.3400, os pagamentos em questão. Nesse caso, cabe determinar à AGU, com o auxílio da Conjur/TCU, que acompanhe a ação judicial relativa ao Mandado de Segurança 0018381-85.2014.401.3400, para que, em caso de desconstituição da decisão, sejam adotadas as medidas para fazer cessar os pagamentos das rubricas consideradas irregulares por já terem sido absorvidas pelas reestruturações posteriores da carreira."
5.	Assim, de acordo com as informações carreadas ao referido processo, o pagamento da parcela em questão estaria amparado pela decisão, de caráter liminar, que deu provimento ao Agravo de Instrumento 0019465-39.2014.4.01.0000, proferida no âmbito do Mandado de Segurança Coletivo 0018381-85.2014.4.01.3400. Contudo, compulsando os autos da referida ação judicial, verifiquei que tal conclusão está equivocada (v. peças 9 a 14) .
6.	Na realidade, a decisão do Agravo de Instrumento 0019465-39.2014.4.01.0000 não está mais em vigor, tendo sido substituída pela sentença que, em 3 de setembro de 2014, julgou em caráter definitivo o mérito do Mandado de Segurança Coletivo 0018381-85.2014.4.01.3400, cuja parte dispositiva transcrevo a seguir:
"Diante do exposto, ratificando o deferimento parcial do pedido liminar, CONCEDO PARCIALMENTE A SEGURANÇA para determinar à autoridade coatora que não proceda os descontos determinados pela Mensagem n° 554726, a título de reposição ao Erário, dos valores decorrentes de VPNIs recebidas pelos filiados da Impetrante."
7.	A sentença definitiva, portanto, de forma diversa do que fora decidido no agravo de instrumento, não determinou o reestabelecimento da vantagem ou a manutenção dos valores que vinham sendo pagos. Concedeu, apenas, parcial provimento ao pleito da associação impetrante, para impedir o desconto dos valores já recebidos pelos servidores. 
8.	Embora essa decisão ainda não tenha transitado em julgado, uma vez que estão pendentes de julgamento as apelações interpostas tanto pela associação impetrante quanto pela União, ambos os recursos foram recebidos apenas com efeito devolutivo. Inexiste, portanto, suporte para a continuidade do pagamento da parcela em questão, que deve ser imediatamente suspenso.
9.	Nesse cenário, os atos examinados devem ser considerados ilegais, com negativa de registro e com determinação corretiva da impropriedade verificada, sem prejuízo de dispensar a devolução dos valores indevidamente recebidos de boa-fé, nos termos do enunciado 106 da súmula da jurisprudência predominante do TCU"  (cf. Acórdão 8778/2020-TCU-Primeira Câmara, Relator Ministro Bruno Dantas) .
7.	Como se vê, não há mais amparo judicial para o pagamento da rubrica judicial relativa à GDAR, ensejando, portanto, o julgamento pela ilegalidade dos atos de aposentadoria ora em análise.
8.	Por fim, deve ser determinado ao órgão jurisdicionado que, ao encaminhar novos atos de aposentadoria em favor das interessadas, esclareça a natureza e o fundamento para o pagamento da rubrica judicial no valor de R$ 2.185,00, que compõe os proventos atuais das servidoras, acostando o inteiro teor da decisão judicial, se for o caso.
	Ante exposto, VOTO por que o Tribunal adote a deliberação que ora submeto à apreciação deste Colegiado.
TCU, Sala das Sessões Ministro Luciano Brandão Alves de Souza, em 17 de novembro de 2020.
BENJAMIN ZYMLER 
Relator